【裁判字號】    98,交抗,2005
【裁判日期】    980915
【裁判案由】    違反道路交通管理處罰條例
【裁判全文】
臺灣高等法院交通事件裁定            98年度交抗字第2005號
抗告人即
受處分人  甲○○
上列抗告人因違反道路交通管理處罰條例案件，不服臺灣板橋地
方法院98年度交聲字第1089號，中華民國98年7 月21日所為裁定
，提起抗告，本院裁定如下：
    主  文
抗告駁回。
    理  由
一、原處分意旨略以：受處分人甲○○於民國98年3月1 日17 時
    20分許，駕駛車號9F-1827 號自用小客車，行經臺北縣樹林
    市○○路樹堤幹道158 號時，因「肇事逃逸致人輕傷，駕車
    逃逸，未救護傷患」之違規行為，經臺北縣政府警察局樹林
    分局交通分隊警員於98年3月3日填製臺北縣政府警察局北縣
    警交大字第C00000000 號舉發違反道路交通管理事件通知單
    （下稱舉發通知單）舉發，並經原處分機關於98年4月21 日
    以北監自裁字第裁40-CO0000000號違反道路交通管理事件裁
    決書，依道路交通管理處罰條例第62條第3 項（原處分漏載
    第3項）、第4 項規定，裁處罰鍰新臺幣（下同）7,000元，
    吊銷駕駛執照1年。
二、原裁定以：
  (一)按汽車駕駛人駕駛汽車肇事致人受傷或死亡者，應即採取救
    護措施及依規定處置，並通知警察機關處理，不得任意移動
    肇事汽車及現場痕跡證據，違反者處3,000元以上9,000元以
    下罰鍰。但肇事致人受傷案件當事人均同意時，應將肇事汽
    車標繪後，移置不妨礙交通之處所；駕駛人肇事致人受傷而
    逃逸者，吊銷其駕駛執照；致人重傷或死亡而逃逸者，吊銷
    其駕駛執照，並不得再考領，道路交通管理處罰條例第62條
    第3項、第4項分別定有明文。
  (二)經查，受處分人甲○○於98年3月1日17時20分許，駕駛車號
    9F-1827 號之自用小客車，行經臺北縣樹林市○○路樹堤幹
    道158 號時，因未注意車前狀況及兩車併行之間隔，自後方
    擦撞同向前方由謝旻樺所騎乘之車號812-DCB 號重型機車，
    致謝旻樺受有左側創傷、雙側上肢、雙側小腿、右側腰背挫
    傷併擦傷併血尿等傷害，受處分人見狀未對其採取任何救助
    措施，隨即駕車逃離現場，有「肇事逃逸致人輕傷，駕車逃
    逸，未救護傷患」之違規行為，受處分人亦因此涉犯刑法第
    185條之4肇事逃逸罪，經臺灣板橋地方法院檢察署檢察官，
    以98年度偵字第10629號為緩起訴處分確定，其期間為1年，
    並命受處分人應立悔過書及依調解書賠付15萬元與被害人謝
    旻樺，受處分人均已履行等情，業據受處分人於檢察官偵查
    中坦承不諱，核與目擊證人王錦鴻於警詢時證述相符，並經
    證人即被害人謝旻樺於警詢時證述明確，且有道路交通事故
    現場圖、道路交通事故調查報告表(一)、(二)各1 紙、現場及車
    損照片20幀、路口監視錄影翻拍照片3 幀、謝旻樺受有前開
    傷害之診斷證明書1 紙附卷可稽，堪認屬實。受處分人雖辯
    稱：伊並未肇事逃逸云云，然受處分人警詢時已明確供稱：
    當時因為我趕時間，所以就沒有留電話給謝旻樺，且看對方
    還可以站起來，就以為謝旻樺沒事，我才離去，就沒有打11
    9 通知救護車等語（見98年度偵字第10629號卷第9頁），並
    於偵查中供承：（問：是否在98年3月1日在樹林環河路發生
    車禍？）是，但我沒有留在現場，我只有下車看一下就離開
    ，我承認肇事逃逸，15萬元都賠完等語（見同上偵查卷第41
    頁），復經目擊證人王錦鴻於警詢時供稱：我是聽到聲音，
    才從公司走出去看，才知道有車禍發生。有看到汽車與機車
    雙方在談話。有先聽到機車駕駛人對汽車駕駛人大聲說：「
    我就不是人嗎？），再後來是汽車駕駛人說車禍會全部負責
    ，就走去開車離去，沒有留下任何資料。我叫機車駕駛人趕
    快看車號，我再用便條紙幫他記錄等語（見同上偵查卷第16
    頁），且經證人即被害人謝旻樺於警詢時證稱：（問：發生
    交通事故後，對方有無停留察看或救護傷患？）對方有停車
    在前方約100 公尺遠，下車過來肇事地點將我的機車扶起，
    但是沒有報案及叫救護車前來處理。對方過來將我的機車扶
    起來後，我叫他不要走，可是對方說有急事，要去救人，我
    跟他說我不是人嗎，不用救我嗎，對方又說對不起，真的要
    趕去救人，就用跑的去開車，我在後面追他並叫他不要離開
    ，對方仍然駕車離去。……對方跑離要去駕車時，我在後方
    追，有看到對方的車是黑色裕隆，對方駛離後，我走回現場
    ，努力記下車牌號碼，告知旁邊保全人員等語（見同上偵查
    卷第13、14頁），可知受處分人雖有下車查看，然未對謝旻
    樺進行任何救助措施，即駕駛上開自用小客車離開現場，足
    認受處分人確有肇事致人輕傷，駕車逃逸，未救護傷患之違
    規行為無疑，是受處分人此部分所辯，無足可採。
  (三)按行政罰法第26條明訂一事不二罰原則，且應受行政罰之行
    為如經不起訴處分或為無罪、免訴、不受理、不付審理之裁
    判「確定」者，始得依違反行政法上義務規定裁處之，並未
    包括「緩起訴」處分在內，雖「緩起訴」處分之最終使被告
    免於刑事訴追之效果與「不起訴」處分效果相同，參交通部
    95年7 月17日交路字第0950006986號函釋暨法務部行政罰法
    諮詢小組第1次會議紀錄結論，行政罰法第26條第2項解釋上
    本應包括緩起訴處分情形在內，惟依據行政罰法第26條第 2
    項規定之立法意旨，亦必須待緩起訴處分實質確定時，被告
    才最終確定免於受刑事訴追，原處分機關始得為行政裁罰，
    亦即在緩起訴期間內即猶豫期間期滿前，該緩起訴處分仍有
    被撤銷可能，此時原處分機關若依法為行政裁決，將使受處
    分人有同時遭受行政處罰及刑事訴追之危險，顯與行政罰法
    第26條規定之立法意旨相違背。本件原處分之裁決日期為98
    年4月21日，上開緩起訴處分於98年5月27日確定，且緩起訴
    期間為1年，於1年後未經撤銷始終局發生等同不起訴處分之
    效力。從而，在上開緩起訴處分尚未實質確定前，原處分機
    關即依道路交通管理處罰條例第62條第3 項之規定，為本件
    罰鍰之處分，顯與前揭行政罰法第26條第2 項規定有違，自
    應就有關罰鍰處分之部分撤銷。
  (四)次按道路交通管理處罰條例第68條於94年12月14日修正公布
    ，經行政院以95年2 月27日行政院院臺交字第0950082898號
    令核定自95年3月1日施行，而本件行為時及裁決時係分別為
    98年3月1日、98年4 月21日，均在該條文修正後，是本件違
    規行為之認定，自應依行為時及裁處時之道路交通管理處罰
    條例第68條規定（即上開94年12月14日修正後之該條例第68
    條）裁處。而按修正後之第68條規定「汽車駕駛人，因違反
    本條例及道路交通安全規則之規定，受吊銷駕駛執照處分時
    ，吊銷其持有各級車類之駕駛執照」（與修正前比較係刪除
    吊扣），其修正之原因乃舊法將違規駕駛人所持有各級車類
    之駕駛執照一併吊扣或吊銷失之過酷，影響人民工作及生活
    甚鉅，故依修正後規定，受吊扣駕駛執照處分時，不再吊扣
    其持有各級車類之駕駛執照，最終協商通過之道路交通管理
    處罰條例第68條，係將「吊扣或」3 字刪除，以上立法過程
    ，顯見立法者真意在於汽車駕駛人因違反道路交通管理處罰
    條例及道路交通安全規則之規定，受「吊銷駕照」處分者，
    仍維持一併吊銷其持有各級車類之駕駛執照甚明。再按一行
    為同時觸犯刑事法律及違反行政法上義務規定者，依刑事法
    律處罰之。但其行為應處以其他種類行政罰或得沒入之物而
    未經法院宣告沒收者，亦得裁處之，行政罰法第26條第1 項
    定有明文，究其立法目的，一行為同時觸犯刑事法律及違反
    行政法上義務規定時，由於刑罰與行政罰同屬對不法行為之
    制裁，而刑罰之懲罰作用較強，故依刑事法律處罰，即足資
    警惕時，實無一事二罰再處行政罰之必要，且刑事法律處罰
    ，由法院依法定程序為之，較符合正當法律秩序，應優先適
    用，但罰鍰以外之沒入或其他種類行政罰，因兼具維護公共
    秩序作用，為達行政目的，行政機關仍得併予裁處。再者，
    其他種類行政罰，係指違反行政法上義務應受「裁罰性」之
    「不利處分」，依行政罰法第2 條規定，包括剝奪或消滅資
    格、權利之吊銷證照處分，合先敘明。查關於原處分裁處吊
    銷駕駛執照1 年部分，乃裁罰性之不利處分，為維護交通安
    全，加強救護，減少被害人死傷，促使駕駛人於肇事後，能
    對被害人即時救護，故依行政罰法第26條第1 項但書規定，
    仍得裁處之，原處分機關關於受處分人此部分之裁處，並無
    違誤。
  (五)從而，受處分人確有於前述時、地，駕駛自用小客車，而有
    「肇事逃逸致人輕傷，駕車逃逸，未救護傷患」之違規行為
    ，洵堪認定。原處分機關依道路交通管理處罰條例第62條第
    4 項規定，裁處吊銷駕駛執照1 年部分，於法並無違誤。然
    原處分機關關於裁處受處分人罰鍰7,000 元部分，有違行政
    罰法上一事不二罰原則，則非適法，原裁定因而將原處分關
    於罰鍰7,000 元部分撤銷，諭知上開撤銷部分，受處分人甲
    ○○不罰，並就裁處吊銷駕駛執照1 年部分，駁回受處分人
    之異議，經核並無不合。
三、抗告意旨略以：如抗告人所有之職業聯結車駕照遭吊銷，一
    家生計將產生問題，且其係駕駛自用小客車肇事，並非駕駛
    營業車輛，請法院考量是否可以不要吊銷其職業所需之駕照
    云云。
四、經查，本件抗告人即受處分人甲○○既因「肇事逃逸致人輕
    傷，駕車逃逸，未救護傷患」之違規行為而受吊銷駕駛執照
    之處分，依修正後道路交通管理處罰條例第68條「汽車駕駛
    人，因違反本條例及道路交通安全規則之規定，受吊銷駕駛
    執照處分時，吊銷其持有各級車類之駕駛執照」之規定，自
    應一併吊銷抗告人持有各級車類之駕駛執照甚明，抗告意旨
    以其肇事時乃駕駛自用小客車，吊銷其職業聯結車駕照足以
    影響生計等情，縱屬非虛，揆諸上揭條文規定，亦無礙原裁
    定之判斷結果，無從執為有利於抗告人之認定。抗告人執此
    提起抗告，為無理由，應予駁回。
據上論斷，應依道路交通管理處罰條例第89條，道路交通案件處
理辦法第26條，刑事訴訟法第412條，裁定如主文。
中    華    民    國    98    年    9     月    15    日
                  刑事第三庭審判長法  官   陳博志
                                  法  官   陳德民
                                  法  官   劉興浪
以上正本證明與原本無異。
不得再抗告。
                                  書記官   顧正榕
中    華    民    國    98    年    9     月    15    日


司法院資訊處製作；財團法人民間司法改革基金會備份。
